【裁判字號】    90,台上,1811
【裁判日期】    900328
【裁判案由】    偽造文書
【裁判全文】
最高法院刑事判決                                九十年度台上字第一八一一號
    上  訴  人  台灣高等法院檢察署檢察官
    被      告  甲○○
                丙○○
                乙○○
    共      同
    選任辯護人  沈
右上訴人因被告等偽造文書案件，不服台灣高等法院中華民國八十八年一月五日第二
審判決（八十七年度上訴字第三五九二號，起訴案號：台灣板橋地方法院檢察署八十
五年度偵續(一)字第一六一號），提起上訴，本院判決如左：
    主  文
原判決撤銷，發回台灣高等法院。
    理  由
本件原判決以公訴意旨略稱：被告乙○○於民國八十三年六月十六日，在台北縣板橋
市○○街十三號內，受其兄甲○○、丙○○、王文龍及王勝男之委託，代為保管彼等
先母王福妹（八十三年六月十五日死亡）之遺產新台幣（下同）三百八十二萬四千八
百九十一元，將該款存入其設於板橋市信用合作社之帳戶內，該帳戶之存摺及印章則
依協議交由王福妹之弟游新業保管，同年八月下旬某日，乙○○竟與被告甲○○、丙
○○共同意圖為自己不法所有，基於概括之犯意聯絡，藉故向游新業取回存摺及印章
，連續於八十三年九月二日、十月十七日、八十四年二月二日、二月十七日，自上開
帳戶提領現金一百五十萬元、六十萬元、四十萬元及一百十萬元，攜往台灣省合作金
庫板橋支庫辦理定期存款手續，而侵占上開乙○○受託持有之王福妹遺產。又甲○○
、乙○○及丙○○於八十三年八月中旬某日，在甲○○及丙○○位於板橋市○○街十
三號住處之王福妹房間內，尋得王福妹生前所有股票四十一張，復承前侵占之犯意聯
絡，自八十三年八月二十六日起至同年九月二十九日止，連續多次由丙○○持其先前
在王福妹住處內尋獲之王福妹印章一枚，赴板橋市○○街三十之二號二樓之海山證券
股份有限公司（下稱海山證券公司）及台北市○○路四十九號三樓之鼎康證券股份有
限公司（下稱鼎康證券公司），盜用王福妹之印章蓋於股票背面及轉讓委託書上，持
以行使交由證券公司營業員將股票出售，而侵占上開彼等持有之股票，足以生損害於
王福妹之其他繼承人王勝男、王文龍；嗣甲○○、乙○○及丙○○復承前行使偽造私
文書之概括犯意，自八十三年九月十日起至同年十月十日止，在設於鼎康證券公司內
之世華銀行辦事處，連續九次盜用王福妹之印章蓋於存戶取款條上，持以行使領取出
售股票所得部分價款二百十一萬五千五百元，足以生損害於王勝男、王文龍等情，認
被告三人牽連犯刑法第二百十六條、第二百十條行使偽造私文書罪及同法第三百三十
五條第一項侵占罪嫌云云。惟經審理結果，則認被告三人犯罪不能證明，乃維持第一
審之無罪判決，駁回檢察官在第二審之上訴，固非無見。
惟查原判決認被告甲○○、乙○○及丙○○等三人，被訴由丙○○盜用彼等被繼承人
王福妹之印章，偽造王福妹名義之股票背書及轉讓委託書以出售股票，及偽造王福妹
名義之存戶取款條以領取出售股票所得價款部分，並不構成行使偽造私文書罪，係以
在海山證券公司出售股票所得，業因告訴人王文龍、王勝男有爭議而遭凍結，在鼎康
證券公司出售股票所得，已以丙○○名義辦理定存，足徵丙○○並無侵占之意圖，縱
丙○○處分股票未得告訴人之同意，亦難認有何足生損害於告訴人或公眾可言，為其
論據。然刑法第二百十條偽造、變造私文書罪之所謂足生損害，係指他人事實上有因
此受損害之虞而言，並不以實際發生損害為必要。被繼承人王福妹遺留之股票四十一
張，於繼承開始時即已成為遺產之一部分，在分割遺產之前，依法屬於全體繼承人即
被告與告訴人等公同共有（參照民法第一千一百五十一條），而公同共有物之處分，
除法律或契約另有規定外，應得公同共有人全體之同意，民法第八百二十八條第二項
規定甚明。倘被告等果真未得告訴人之同意，逕行盜用被繼承人王福妹之印章，偽造
王福妹名義之股票背書、轉讓委託書及存戶取款條，以出售上開股票及將部分所得款
項領出，影響告訴人對公同共有物所有權之行使，自足以生損害於告訴人，且以死者
之名義出具轉讓委託書出售股票，因出賣人無權利能力，亦有害於證券市場之交易安
全，即使王福妹生前曾同意被告丙○○代為處理股票買賣事宜，其委任關係於王福妹
死亡時即已消滅（參照民法第五百五十條前段），情形並無不同。原判決認被告丙○
○處分股票縱未得告訴人之同意，亦不足以生損害於告訴人或公眾，不無誤會。究竟
被告丙○○處分股票有無得繼承人全體之同意，攸關被告等是否成立行使偽造私文書
罪，原審未予查明，遽認被告等犯罪不能證明，自有調查未盡之違誤。檢察官上訴意
旨，指摘原判決關於行使偽造私文書部分不當，為有理由，其餘侵占罪部分，因檢察
官係以與行使偽造文書部分有牽連犯裁判上一罪關係起訴，基於審判不可分原則，自
應由本院將原判決全部撤銷發回。
據上論結，應依刑事訴訟法第三百九十七條、第四百零一條，判決如主文。
中      華      民      國     九十     年      三      月    二十八    日
                              最高法院刑事第八庭
                                  審判長法官  張  信  雄
                                        法官  賴  忠  星
                                        法官  張  清  埤
                                        法官  張  淳  淙
                                        法官  林  永  茂
      右正本證明與原本無異
                                              書  記  官
中      華      民      國     九十     年      四      月      三      日


司法院資訊處製作；財團法人民間司法改革基金會備份。
